臺灣臺南地方法院民事判決　　　　　　　100年度婚字第73號
原　　　告　林雪美
被　　　告　陳健銘
上列當事人間確認婚姻關係不存在等事件，經本院於100年3月3
日言詞辯論終結，判決如下：
    主      文
確認原告與被告間之婚姻關係不成立。
訴訟費用新臺幣參仟元由被告負擔。
    事實及理由
一、原告起訴主張略以：依修正前民法第982條第1項規定，結婚
    應有公開儀式及2人以上之證人；又不具備第982條第1項之
    方式者無效，亦為修正前民法第988條第1項所明定。查兩造
    因戀愛而原告未婚懷孕，民國88年6月間原告即將臨盆之際
    ，為恐將來生子後未結婚而生子，戶籍上記載父不詳，有損
    子之尊嚴，乃買1份結婚證書，未舉行公開儀式填寫結婚證
    書而向戶政機關辦理結婚登記，兩造間無婚姻關係，因戶籍
    資料上有結婚之記載與事實不符，有以確認判決除去之必要
    ，因此提起本訴等語。
二、被告則辯以：我們結婚的時候確實沒有舉行公開儀式，我主
    觀上是要跟原告結婚，可是我們形式上是沒有舉行公開儀式
    等語以資抗辯。
三、得心證之理由：
（一）按關於親屬之事件，其在修正前發生者，除本施行法有特
      別規定外，不適用修正後之規定，民法親屬編施行法第1
      條後段定有明文。又民法第982條雖於96年5月23日已修正
      公布，並於1年後即97年5月23日施行，本件原告主張兩造
      於87年間未舉行結婚公開儀式而為結婚登記，係發生於前
      述法律修正施行前，固仍應適用修正前民法第982條之規
      定，先予敘明。
（二）復按結婚應有公開儀式及2人以上之證人；經依戶籍法為
      結婚之登記者，推定其已結婚，96年5月23日修正公布前
      之民法第982條第1、2項分別定有明文。而所謂結婚應有
      公開儀式，指結婚之當事人應行定式之禮儀，使不特定人
      得以共聞共見，認識其為結婚者而言，所謂2人以上之證
      人，衹須有行為能力在場親見而願證明者為已足，不以證
      婚人為限。至於書立結婚證書及辦理戶籍登記，均非結婚
      要件。再結婚不具備前開修正前民法第982條第1項規定之
      方式者，無效，亦為同法第988條第1款所明定。前開修正
      前民法第982條第2項之規定，係為避免公開儀式在舉證上
      之困難，凡結婚當事人依戶籍法為結婚之登記者，推定其
      已結婚而已，並非以戶籍登記為結婚之生效要件，若有證
      據以資證明其未有公開之儀式及2人以上證人之法定結婚
      要件時，非不得推翻其推定（最高法院80年度臺上字第
      2514號、84年度臺上字第829號判決參照）。另按欠缺前
      開公開儀式及2人以上之證人者，應提起確認婚姻關係不
      成立之訴，而婚姻無效之訴、婚姻關係不存在之訴與婚姻
      不成立之訴不同，此觀民事訴訟法第568條第1項及民事訴
      訟法第247條規定自明。當事人如未履行或未完全履行婚
      姻要件時，其婚姻既不成立，自不發生任何婚姻之法律上
      效力，發生爭執時，有即受確認判決之法律上利益者，自
      得起訴請求確認婚姻關係不成立之訴，而非提起確認婚姻
      無效之訴。而婚姻關係不存在，係主張曾有婚姻關係，嗣
      經消滅，現為婚姻關係不存在者。至當事人舉反證推翻推
      定之效力時，因所爭執者為曾否履行婚姻之方式，即屬婚
      姻有無成立之問題，應提起確認婚姻關係不成立之訴，而
      非婚姻關係不存在或婚姻無效之訴。經查：
    1.原告主張兩造結婚時並未舉行公開儀式，僅填寫結婚證書
      而向戶政機關辦理結婚登記等情，業據其提出戶籍謄本2
      件、結婚證書影本1件為證，並經證人即原告的姐姐林飛
      燕到庭證稱：「（結婚證書上的見證人是否是你簽的？）
      這是我妹妹結婚的時候，我簽的。」、「（你妹妹結婚的
      時候，兩造有沒有舉行什麼儀式？）沒有，兩造是拿結婚
      證書來我家，當時結婚證書上的主婚人和證婚人都不在現
      場，兩造只是拿結婚證書給我簽，沒有說要宴客，也沒有
      要舉行儀式，當初要辦結婚登記是因為有小孩的關係」等
      語綦詳；另證人即原告的媽媽林田金勸亦到庭證稱：「（
      結婚證書是否你簽的？）我沒看過這1張，但是我有授權
      給原告在他們的結婚證書上簽名，兩造結婚的時候，沒有
      辦理任何的儀式，也沒有請客，那時候原告那時候沒有錢
      ，所以沒有辦結婚儀式。」等語明確（以上均見本院10 0
      年3月3日言詞辯論筆錄），衡之證人分別係原告之姐姐與
      母親，皆屬原告至親，均知悉兩造並無無舉辦婚禮乙事，
      其2人證詞與原告所稱相互符核，是渠等所為上開證述堪
      可採信。參以被告到場復不爭執兩造間確未於87年9月6日
      舉行任何結婚公開儀式，是可認原告主張兩造並未於結婚
      證書所記載之日期87年9月6日，舉行任何公開儀式一節，
      堪為真實。
    2.依上所述，兩造於88年6月4日之結婚登記只有婚姻之形式
      而無結婚之事實，其婚姻關係自屬不成立。從而原告請求
      確認兩造間之婚姻關係不成立，為有理由，應予准許。
四、結論：本件原告之訴有理由，依民事訴訟法第78條，判決如
    主文。
中    華    民    國    100   年     3    月    17    日
                  家事法庭法  官  楊佳祥
以上為正本係照原本作成。
如對本判決上訴，須於收受判決正本後20日內提出上訴狀。如委
任律師提起上訴者，應一併繳納上訴審裁判費。
中    華    民    國    100    年    3    月    17    日
                          書記官  葉芳如